【裁判字號】    92,台上,3049
【裁判日期】    920611
【裁判案由】    業務過失致人於死
【裁判全文】
最高法院刑事判決                              九十二年度台上字第三０四九號
    上  訴  人  甲○○
    選任辯護人  黃呈利律師
右上訴人因業務過失致人於死案件，不服台灣高等法院台中分院中華民國九十一年四
月十一日第二審更審判決 (九十年度重上更(一)字第九０號，起訴案號：台灣台中地方
法院檢察署八十五年度偵字第一五六二三號) ，提起上訴，本院判決如左：
    主  文
上訴駁回。
    理  由
按刑事訴訟法第三百七十七條規定：上訴於第三審法院，非以判決違背法令為理由，
不得為之。是提起第三審上訴，應以原判決違背法令為理由，係屬法定要件。如果上
訴理由並未依據卷內訴訟資料，具體指摘原判決不適用何種法則或如何適用不當，或
所指摘原判決違法情事，顯與法律規定得為第三審上訴理由之違法情形，不相適合時
，均應認其上訴為違背法律上之程式，予以駁回。本件上訴人甲○○上訴意旨略稱：
(一)原判決事實欄記載上訴人於超越被害人廖秋蘭所騎乘之機車時，未注意與前車保持
安全間隔，致上訴人所駕駛之營業廂型車於超越廖秋蘭之機車時，擦撞到廖秋蘭所騎
之輕機車等情，理由中引用台灣省台中市區車輛行車事故鑑定委員會之鑑定，但該鑑
定認為﹁被害人廖秋蘭係車後受外力撞擊﹂，原判決事實與理由不相適合。又原審將
本案再送中央警察大學鑑定，鑑定結果則認為﹁甲○○涉嫌超車未保持安全間隔﹂，
與台灣省台中市區車輛行車事故鑑定委員會之鑑定結果有異，原判決理由之記載亦前
後不符，於法有違。(二)原審法院前審法官曾會同台灣省台中市區車輛行車事故鑑定委
員會所派人員洪淯渠、李國權勘驗現場，其二人並陳述本件事故之分析意見，惟法官
未依刑事訴訟法第二百零二條規定令其具結，亦未調查彼等是否確為參與鑑定之委員
，況其二人所陳述之意見仍僅在說明原鑑定結果所持之理由，而鑑定委員會出示之鑑
定報告既表示﹁由於甲○○迄未承認與廖秋蘭所駕駛之輕機車發生碰撞，在事證尚未
充分明確下，未便驟爾明確鑑定﹂，即在說明﹁若甲○○承認有碰撞廖女之輕機車，
本鑑定結果始可採為證據﹂，是原判決有認定事實不依證據、理由不備及未踐行法定
程序之違法。(三)證人李芳玲證稱其聽到一聲撞擊聲，是車碰撞石墩 (即水泥護欄) 的
聲音，對照現場石墩之擦撞痕跡研判，若上訴人之廂型車有撞擊機車，機車再撞上石
墩，必然會造成二個以上之撞擊聲，此項證詞足認前開鑑定結果均不足採。另中央警
察大學之鑑定，並未將機車撞擊水泥護欄後造成之反作用力造成機車左倒後刮地痕走
向未與行車方向平行之現象加以考慮，上開證詞應足以影響鑑定結果及判決結果，原
審未說明其不予採信之理由，於法不合。(四)行車撞及他物，在駕駛人正常反應下必然
緊急煞車而留下煞車痕，本件事故現場並無上訴人廂型車之煞車痕，可見上訴人並非
肇事者。再依警方繪製之現場圖，參酌機車及護欄之擦痕研判，機車車身均只有擦痕
而無破裂處，顯見廖女機車車頭先擦撞前一護欄後，機車傾斜倒地 (造成０．四公尺
之刮地痕) 車頭再擦撞後一護欄，此時廖女欲起身脫離機車，因重心不穩且機車前進
帶有往前之慣性力量致廖女前倒，向前撲撞擊更後面之護欄，因未戴安全帽致顱內出
血死亡，廖女機車左後燈破裂之原因在機車左傾倒地後撞擊地面所造成，並非上訴人
之廂型車撞機車左後側所造成；再就廖女機車之擦痕觀察，其右側僅右前方留下擦痕
，左側則全為擦痕，顯示機車先右前方擦撞護欄後始左倒，又現場護欄確有二處擦撞
痕跡，且均為新痕，而刮地痕起點位置恰與前一護欄擦撞處平行，顯示機車右前方先
擦撞護欄後左倒，因機車仍在前進，再衝撞前一護欄留下撞痕，原審對上訴人此項判
斷並未說明何以不足採之理由，徒以上訴人係委由他人報警即推論上訴人涉案，亦有
理由不備及認定事實不依證據之違法。(五)原審當庭諭知辯論期日為民國九十一年三月
二十八日上午十一時，通知單上所載日期亦為該日上午十一時，上訴人如期到場，原
審竟以上訴人經合法通知未到庭逕行辯論終結，難謂適法等語。
惟查原判決認定上訴人甲○○因業務過失致人於死之事實，已明係依憑證人吳吉豐
、陳添吉、陳世傑之證言，上訴人坦承案發時其駕駛廂型車行經肇事地點，附卷之現
場圖、車損及擦痕高度比對照片、檢察官及第一、二審法官履勘現場筆錄、台灣省台
中市區車輛行車事故鑑定委員會函、分析意見書及台灣省車輛行車事故覆議鑑定委員
會覆議函、中央警察大學九十一年二月二十六日 (九十一) 校科字第九００四三一三
號函附鑑定報告書、被害人廖秋蘭之驗斷書、相驗屍體證明書及勘驗筆錄等資料，為
其所憑之證據。並說明被害人發生車禍摔落水溝時，除上訴人所駕駛廂型車停在被害
人機車之前方，並無其他車輛行駛，上訴人下車察看後，囑託證人吳吉豐報案，於駕
車離去後，又回頭至現場看了才再離開，經證人吳吉豐報案並抄下車號請陳添吉轉交
警員陳世傑等情，業經證人吳吉豐、陳添吉、陳世傑證述在卷，上訴人復於警訊時供
稱：﹁廖秋蘭所騎乘之……輕機車距離我十公尺左右駕駛座正前方同向直行，對面沒
有來車，無故他的機車抖動一、二下，就往路旁石墩上撞上去，不見機車駕駛人，然
後慢慢開過去，從我駕駛座右側車窗看出去才發現人已掉入水溝中﹂，可見在案發現
場只有被害人之機車與上訴人之廂型車經過。而上訴人就被害人如何倒地撞上石墩，
係因右手直接往下撿東西或因往左把手方向欲拿物致車身失衡，前後說法不一，且上
訴人於警訊中供稱：石墩上有一朵人造花，不知被害人是否因要拿人造花發生抖動而
撞上石墩云云，但證人甲○○已證實在該處並未看見有人造花，足見上訴人所謂因採
人造花云云，無從遽予採信。又參酌卷附車損照片可知：被害人所乘騎之機車，左後
置物架向右歪、後車牌之右側向後有小角度之彎曲、機車之左側外殼有擦痕，且破裂
，由該機車之損壞情形暨對照現場圖所示：廖秋蘭車後之水泥護欄為撞擊點，車身為
一．六公尺，機車後方二．一公尺處有機車倒地刮痕０．四公尺，於更後方之三．六
公尺處遺有碎片及刮地痕；可見廖秋蘭之機車在撞及護欄之前應即有遭受外力之擦碰
撞，始可能造成前揭之損壞。設如上訴人所指被害人係因彎下身體要撿拾物品，致自
行滑倒，而致機車撞到右方之﹁第十三號護欄﹂，再撞到﹁第十四號護欄﹂而肇事，
則被害人所騎之機車依物理作用，其機車右側，衡情應有大片之擦撞痕跡，方合事理
，然事實上，該機車於車禍發生後右側並無明顯之擦撞痕跡，與上訴人所述不合。本
件車禍之發生原因，經檢卷送請台灣省台中市區車輛行車事故鑑定委員會及台灣省車
輛行車事故覆議鑑定委員會鑑定暨覆議結果，亦均認為被害人廖秋蘭係車後受外力撞
擊，始撞及水泥護欄，摔落水溝，此有台灣省台中市區車輛行車事故鑑定委員會函、
分析意見書及台灣省車輛行車事故覆議鑑定委員會覆議函可稽，且原審法院前審法官
履勘現場時，請台灣省台中市區車輛行車事故鑑定委員會派員會同勘驗，並經上訴人
在場說明其意見後，由該鑑定委員會所派之洪淯渠、李國權詳予考量上訴人所提之意
見後，仍認同原鑑定意見，並認依現場刮地痕之走向，車禍發生時不可能有二個撞擊
點，但認一次撞擊可能留下幾次擦痕，且認上訴人所言被害人騎機車抖動後撞到護欄
與現場有刮地痕產生不相符合，又以上訴人所言被害人騎機車直接撞到護欄，因機車
之前擋板是塑料，依現場護欄已破損，其撞擊力甚大，應會破裂，不會只有擦痕，而
認上訴人所指不可採，並說明：﹁依判斷撞擊地，應在碎片後面一點，應是機車左後
側受外力撞擊左傾倒，支架刮到地面，留下刮地痕﹂，足證上訴人所辯與車禍現場之
跡證不符，不因台中市區車輛行車事故鑑定委員會分析意見中曾明﹁由於甲○○迄
未承認與廖秋蘭所駕駛之輕機車發生碰撞，在事證尚未充分明確下，未便驟爾明確鑑
定﹂等語，而影響該分析意見作為上訴人過失責任之佐證。又原審再將本案檢送中央
警察大學分析本件肇事原因，亦經鑑定單位以：１．由卷附機車照片車損集中於左側
車身觀之，肇事後機車係以左側車身與地面接觸並向右前方向滑行。２．機車車尾置
物架向右與車尾號車牌左側向後彎曲之變形，應係機車倒地後與地面壓擠摩擦所造成
，而非遭他車由後或由側面撞擊所形成。３．機車左倒之原因故可能為自行摔倒，但
其滑行之軌跡應與原行進方向平行，或呈極小之角度，但本案警繪現場圖中﹁機車碎
片﹂與﹁刮地痕﹂連線所成之角度卻幾成度，此一跡象說明了有外力介入。４．機
車與廂型車之車身雖無明顯之相互碰撞之痕，但只要廂型車在超越機車之過程中，與
機車把手輕微擦撞，即可導致機車左倒並向右側滑行，況被告 (即上訴人) 亦證稱：
﹁事發當時兩者之間並無其他人﹂，而認肇事責任係：﹁甲○○涉嫌超車未保持安全
間隔所造成，廖秋蘭則尚未發現違規事實﹂。由前開各鑑定意見，益可知依被害人所
騎乘之機車係左側車身受損、碎片位置暨﹁碎片﹂與﹁刮地痕﹂之連線呈四十五度等
情以觀，已排除上訴人所述係被害人機車抖動失穩直接撞上水泥護欄因而肇事之情形
。又上訴人供稱本件車禍發生時，無第三者在場，復自承當時其有攜帶行動電話，茍
上訴人僅係路過，其既有心下車查探被害人之受傷情況，竟連以行動電話報案之時間
均騰不出來，實令人費解。且上訴人於車禍發生後，向路過該處之吳吉豐表示﹁麻煩
幫我報警﹂，於吳吉豐問是否發生車禍時，亦回答﹁是﹂，而吳吉豐託人報案後，上
訴人即開車離去，因吳吉豐覺得可疑乃記下車號等情，迭據吳吉豐證述甚詳；證人陳
添吉亦稱有一位年輕人(指吳吉豐)  拿一張紙條上記著ＴＨ｜９８２３號車牌號碼說
該車逃逸；益證上訴人本身於車禍發生之瞬間，主觀上亦不排除車禍之發生與其相關
，否則在請吳吉豐報警時應會加以表明，且若上訴人當時因急於趕往台中市政府，而
不克親自報案，亦應於向吳吉豐說明後逕往市政府，豈有前行後再回頭折返現場，凡
此均與常情有違。參酌上訴人坦稱：﹁我由黎明路右轉永順路至文心南七路往市區方
向直行，約在大墩南路附近發現在文心南七路上一輛黑色機車約距離我車子約十公尺
左右，一名女子騎乘該車與我同向行駛﹂、﹁發現被害人機車抖動時沒有踩煞車就通
過﹂，足認本件車禍之發生，係上訴人超車未保持安全間隔擦撞被害人機車所造成，
中央警察大學之鑑定足供採酌。而以上訴人否認過失致人於死之辯解，認係卸責之詞
，詳理由予以指駁。查原判決認定本件事故係上訴人於超越被害人所騎乘之機車時
，未注意與前車保持安全間隔，致其所駕駛之廂型車擦撞到被害人騎乘之輕機車所造
成，係依卷證資料顯示被害人所騎乘之機車係左側車身受損、碎片位置暨﹁碎片﹂與
﹁刮地痕﹂之連線幾呈四十五度，認為中央警察大學之鑑定意見所稱肇事後機車係以
左側車身與地面接觸並向右前方向滑行，機車車尾置物架向右與車尾號車牌左側向後
彎曲之變形，應係機車倒地後與地面壓擠摩擦所造成，而非遭他車由後或由側面撞擊
所形成，警繪現場圖中﹁機車碎片﹂與﹁刮地痕﹂連線所成之角度幾成四十五度，此
一跡象說明機車左倒之原因有外力介入，只要廂型車在超越機車之過程中，與機車把
手輕微擦撞，即可導致機車左倒並向右側滑行，況上訴人亦稱事發當時兩者之間並無
其他人，而分析肇事責任係上訴人涉嫌超車未保持安全間隔所造成，被害人則尚未發
現違規事實云云，足供採酌，亦即以中央警察大學之鑑定結果為主要證據。而台灣省
台中市區車輛行車事故鑑定委員會之鑑定意見，認為上訴人車應有追擦撞前行之被害
人車，被害人車係受外力撞擊，始撞及水泥護欄，摔落水溝，被害人之機車在撞擊水
泥護欄之前，即已有碎片及刮地痕產生，與上訴人所稱被害人之機車抖動後直接撞到
水泥護欄之情形不合 (見相驗卷第三七頁) 。此部分鑑定意見與中央警察大學之鑑定
意見並無衝突，原判決將該委員會之鑑定意見採為佐證之一，自非法所不許。至於造
成被害人機車左倒之外力原因，該委員會鑑定意見認係上訴人駕駛廂型車未注意車前
狀況，追撞前行之被害人機車，與中央警察大學之鑑定意見固有差異，但二者均認為
造成被害人機車左倒之外力原因，係來自於上訴人所駕駛之廂型車，則無不同，此部
分原判決雖未特別加以說明，究於判決本旨無影響，上訴意旨第一點執此指摘，難認
係合法之上訴理由。又會同法院勘驗現場之洪淯渠、李國權所陳述之意見，主要是說
明台灣省台中市區車輛行車事故鑑定委員會原鑑定結果所持之理由，原審就該委員會
之鑑定意見已予斟酌取捨，則法官未令其二人先行具結及訊明是否為參與鑑定委員，
顯不足以動搖原判決所為之判斷。而該委員會分析意見記載﹁由於甲○○迄未承認與
廖秋蘭所駕駛之輕機車發生碰撞，在事證尚未充分明確下，未便驟爾明確鑑定﹂云云
，非謂上訴人若不承認，該鑑定意見即全無足採，且此部分原判決已詳加說明，上訴
意旨第二點，憑持己見任意指摘，亦無可取。而中央警察大學之鑑定意見已明機車
與廂型車之車身雖無明顯之相互碰撞之痕，但只要廂型車在超越機車之過程中，與機
車把手輕微擦撞，即可導致機車左倒並向右側滑行，則上訴人所駕駛之廂型車擦撞到
被害人之機車時，未必會如同機車撞擊水泥護欄般發出清晰可聞之撞擊聲，證人李芳
玲證稱其當時在附近公司裡面停車，僅聽見一聲撞擊聲 (見一審卷第一二三頁) ，自
不足為有利於上訴人之證明，原判決未予論列，殊無違法之可言。又原判決已說明中
央警察大學係綜合全案卷證包括：兩車損壞情形、刮地痕位置及其走向、護欄擦痕等
詳為鑑析，並無未將機車刮地痕走向列入考慮之情形，上訴意旨第三點，執以指摘原
判決不當，要非合法之上訴理由。又上訴人係超越被害人所騎乘之機車時，未注意與
前車保持安全間隔，致其所駕駛之廂型車擦撞到被害人之機車，此與行車撞及前方車
輛，在本能反應下會緊急煞車之情形，不能相提併論，自難以事故現場無上訴人廂型
車之煞車痕，即謂上訴人非肇事者。又警方繪製之現場圖僅指向一撞擊處，處理現場
警員吳明長於原審法院前審作證時，在現場照片上以紅色箭頭標明其研判之撞擊護欄
位置，亦僅指出一撞擊處 (相驗卷第十二頁、原審上訴卷第八九頁) ，台灣省台中市
區車輛行車事故鑑定委員會之分析意見及中央警察大學等專業鑑定機構，就兩車損壞
情形、現場碎片及刮地痕位置走向、護欄擦痕等情況研判結果，前者指出被害人機車
後面之水泥護欄為撞擊點 (相驗卷第三八頁) ，後者指出﹁機車碎片﹂與﹁刮地痕﹂
連線所成之角度幾成四十五度，均顯示僅有一撞擊處 (依卷附現場圖及照片所示，刮
地痕長達０．四公尺，以四十五度的角度幾成直線朝向該護欄撞擊點) ，原判決復已
詳上訴人所辯與現場跡證不符難以採信之理由 (原判決理由第三段) ，上訴意旨第
四點，依個人意見任意推定事實，進而指摘原審採證違法及判決理由不備，自無可取
。末查原審通知上訴人、檢察官、上訴人原審選任辯護人、被害人親屬及告訴人代理
人之辯論期日均為九十一年三月二十八日上午十時五分，且除上訴人外，檢察官、上
訴人原審選任辯護人、被害人親屬及告訴人代理人均如期到場，並為辯論，有送達證
書及審判筆錄可稽 (原審更(一)卷第八一至八九頁) ，並無未經合法通知上訴人到庭即
逕行辯論終結之情形，上訴意旨第五點所為指摘，核與卷內資料不符，亦非合法之上
訴理由。其上訴違背法律上之程式，應予駁回。
據上論結，應依刑事訴訟法第三百九十五條前段，判決如主文。
中      華      民      國    九十二    年      六      月     十一     日
                              最高法院刑事第七庭
                                  審判長法官  張  信  雄
                                        法官  賴  忠  星
                                        法官  張  清  埤
                                        法官  呂  永  福
                                        法官  陳  世  雄
      右正本證明與原本無異
                                              書  記  官
中      華      民      國    九十二    年      六      月     二十     日


司法院資訊處製作；財團法人民間司法改革基金會備份。
